臺灣臺中地方法院刑事判決
110年度金訴緝字第27號
公  訴  人  臺灣臺中地方檢察署檢察官
被      告  丁苡宸



上列被告因詐欺等案件，經檢察官提起公訴（108年度偵字第141
17號），本院判決如下：
    主    文
丁苡宸幫助犯洗錢防制法第十四條第一項之洗錢罪，處有期徒刑
肆月，併科罰金新臺幣壹萬元，罰金如易服勞役，以新臺幣壹仟
元折算壹日。
    犯罪事實
一、丁苡宸依其智識程度與社會生活經驗，可知悉金融帳戶為個
    人信用、財產之重要表徵，而國內社會上層出不窮之犯罪集
    團為掩飾不法行徑，避免執法人員之追究及處罰，經常利用
    他人之金融帳戶掩人耳目，已預見將自己的金融帳戶存摺、
    提款卡及密碼提供予不詳之人使用，常與詐欺等財產犯罪密
    切相關，極有可能遭詐欺犯罪者利用作為人頭帳戶，便利詐
    欺犯罪者用以向他人詐騙款項，因而幫助詐欺犯罪者從事財
    產犯罪，且受詐騙人匯入款項遭提領後，即產生遮斷資金流
    動軌跡而逃避國家追訴、處罰之效果，竟仍基於幫助詐欺取
    財及幫助洗錢之不確定故意，於下述唐強強匯款前之某時許
    ，在不詳地點，以不詳方式，將其台北富邦商業銀行帳號00
    0000000000號帳戶（下稱本案帳戶）之存摺及提款卡（含密
    碼），提供與真實姓名不詳之成年人使用。嗣該成年人及其
    所屬詐欺集團成員取得本案帳戶之存摺及提款卡後，即共同
    意圖為自己不法之所有，基於詐欺取財、洗錢之犯意聯絡，
    以電話、LINE與唐強強聯絡，佯稱為其友人「林子萱」，因
    遭不明集團控制並要其至酒店上班抵債及積欠酒店賠償金、
    違約金、利息云云，唐強強因而陷於錯誤，遂依指示先後於
    民國107 年2月7日、13日、26日、同年3月8日、12日、23日
    ，分別將新台幣（下同）6萬元、6萬元、10萬元、6萬元、5
    萬元、10萬元存入本案帳戶內，旋遭領出，以此方式掩飾、
    隱匿該等款項真正之去向。嗣唐強強發覺有異，報警查知上
    情。
二、案經臺中市政府警察局第三分局報告臺灣臺中地方檢察署檢
    察官偵查起訴。
    理    由
一、證據能力部分：
    本判決所引用下列被告丁苡宸以外之人於審判外之陳述為證
    據方法之證據能力，經本院於審判期日予以提示及告以要旨
    ，檢察官及被告均未爭執證據能力，且迄言詞辯論終結前均
    未聲明異議，本院審酌該等證據作成或取得狀況，均無非法
    或不當取證之情事，亦無顯不可信情況，認為以之作為證據
    應屬適當，依刑事訴訟法第159 條之5 之規定，均具證據能
    力而得作為證據。至於不具供述性之非供述證據，並無傳聞
    法則之適用，該等證據既無證據證明係公務員違背法定程序
    所取得，復經本院踐行調查證據程序，且與本案具有關聯性
    ，亦均有證據能力。
二、認定犯罪事實之證據及理由：
    訊據被告矢口否認有何幫助詐欺取財、幫助洗錢之犯行，辯
    稱：於107年間我與共同被告劉順曜（已判決確定）、證人
    葉高邑同住在臺北市○○區○○路000巷00弄0號4樓（下稱萬大
    路住處），該處遭竊後，我發現放在該處之本案帳戶的存摺
    、提款卡也不見了云云。惟查：
  ㈠被害人唐強強遭詐欺集團成員以上揭方式詐騙，致其陷於錯
    誤，而依指示將前述款項存入本案帳戶，旋遭提領等情，為
    被告所不否認，並經唐強強於警詢時指訴歷歷（見警卷一第
    701至704頁），且有台北富邦商業銀行存入存根、被害人報
    案之內政部警政署反詐騙案件紀錄表、金融機構聯防機制通
    報單、被害人與詐欺集團成員之LINE對話記錄文字檔、台北
    富邦商業銀行股份有限公司110年2月4日北富銀集作字第110
    9000345號函所附之本案帳戶交易明細及開戶資料附卷可稽
    （以上見警卷一第261至271頁、警卷二第711頁、第753頁、
    第775至961頁、原金訴字卷一第209至213頁、第217頁），
    堪認本案帳戶確遭詐欺集團成員持以利用為向被害人實施詐
    欺犯行之工具無訛。
  ㈡而申辦金融帳戶需填載申請人之姓名、年籍、地址等個人資
    料，且須提供身分證明文件以供查核，故金融帳戶資料可與
    持有人真實身分相聯結，成為檢、警機關追查犯罪行為人之
    重要線索，詐欺集團成員為避免遭查緝，於下手實施詐騙前
    ，自會先取得與自身無關聯且安全無虞、可正常存提款使用
    之金融帳戶以供被害人匯入款項及提領之用；再金融帳戶之
    存摺與提款卡一旦遺失或失竊時，金融機構均有提供即時掛
    失、止付等服務，以避免存款戶之款項被盜領或帳戶遭不法
    利用，準此，竊得或拾獲他人金融帳戶之人，因未經帳戶所
    有人同意使用該金融帳戶，自無從知悉帳戶所有人將於何時
    辦理掛失止付甚或向警方報案，故詐欺集團成員唯恐其取得
    之金融帳戶隨時有被帳戶所有人掛失、止付而無法使用該金
    融帳戶，或無法順利提領匯入該金融帳戶內之贓款，自無可
    能貿然使用竊得或拾得之金融帳戶作為詐欺人頭帳戶；輔以
    現今社會上存有不少為貪圖小利而出售、出租自己帳戶供他
    人使用之人，則詐欺集團成員僅需支付少許對價或以信用貸
    款、應徵工作等將來利益為誘餌，即能取得可完全操控而毋
    庸擔心被人掛失之金融帳戶運用，殊無冒險使用他人遺失或
    遭竊之金融帳戶之必要。觀之本案帳戶，被害人前後7次匯
    款，期間達月餘（自107年2月7日起至同年3月23日止），足
    徵詐欺集團成員確有充分把握本案帳戶不會遭帳戶所有人或
    持有人掛失止付，其等能自由使用該帳戶提款、轉帳，方能
    肆無忌憚要求被害人存入該指定帳戶，依此，足徵本案帳戶
    之存摺、提款卡及密碼，確係被告在前揭被害人匯款前之不
    詳時間、以不詳方式交付與他人使用。 
  ㈢被告雖以前詞置辯，惟：
　⑴被告自承銀行帳戶很重要，怕被別人拿去做詐欺使用等語，
    然亦供稱其係於107年1月間返回高雄，將本案帳戶之存摺、
    提款卡、印章放在萬大路住處，迄至同年4月間返回萬大路
    住處後，始發現遭竊云云（見金訴緝字卷第28至29、52至53
    頁），是以本案帳戶之存摺、提款卡既然至關重要，理當小
    心保管，被告竟然放在萬大路住處數月不予聞問，所為與其
    所辯顯有矛盾，已難遽採。
  ⑵再葉高邑固曾於107年2月25日，前往臺北市政府警察局萬華
    分局東園街派出所報案，表示於107年2月18日下午5時許發
    生（現）萬大路住處遭竊，有受理刑事案件報案三聯單可證
    （見警卷一第303頁），然其於偵查中證稱：萬大路住處只
    有我與劉順曜一起住，107年過完年，劉順曜打電話給我說
    他的房間有被翻過，我發現我的相機、視訊擷取卡不見了，
    劉順曜一開始說他沒有財損等語（見偵字第14117號卷一第4
    13頁），劉順曜則於偵查中供稱：被告有放一些汽車零件及
    日用品在萬大路住處，他應該沒有東西被偷，只有葉高邑的
    相機及防潮箱不見等語（見偵字第14117號卷二第141頁），
    亦無從證明本案帳戶之存摺、提款卡有遭竊之情事；另被害
    人遭詐騙後，因有於107年3月1日將3萬元匯至劉順曜之板信
    商業銀行帳號00000000000000號帳戶內，劉順曜先於警詢時
    及偵查中，辯稱上開板信商業銀行之帳戶資料係放在萬大路
    住處遭竊云云（見警卷一第282頁、偵字第14117號卷二第14
    0至141頁），然於本院準備程序時坦認其係將上開板信商業
    銀行帳戶以1萬元出租給「小雨」等語（見原金訴字卷一第1
    14頁），而劉順曜所犯上開幫助詐欺、幫助一般洗錢之犯行
    ，亦據臺灣臺北地方法院以110年度原簡字第11號判處罪刑
    確定，有該判決書在卷可考（見原金訴字卷一第299至315頁
    ），可見劉順曜於案發之初，原與被告口徑一致，以不實之
    「帳戶資料遭竊」為辯，然終願供出帳戶資料交出之緣由，
    由此更可見被告所辯，難認為真。
　㈣被告有幫助詐欺取財及幫助洗錢之不確定故意：
  ⑴按刑法上故意，分直接故意（確定故意）與間接故意（不確
    定故意），行為人對於構成犯罪之事實，明知並有意使其發
    生者，為直接故意；行為人對於構成犯罪事實，預見其發生
    而其發生並不違背其本意者，為間接故意。而幫助犯之成立
    ，以行為人主觀上認識被幫助者正欲從事犯罪或係正在從事
    犯罪，且該犯罪有既遂可能，而其行為足以幫助他人實現構
    成要件者，即具有幫助故意，並不以行為人確知被幫助者係
    犯何罪名為必要。又金融存款帳戶，事關存戶個人財產權益
    之保障，與存戶之金融卡、密碼結合，其專屬性、私密性更
    形提高，一般人均有妥為保管存摺、金融卡、密碼，以防止
    被他人冒用之認識，縱有特殊情況偶有將帳戶、存摺、金融
    卡、密碼交付他人之需，亦必深入瞭解其用途後再行提供以
    使用，若落入不明人士手中，極易被利用為詐欺之犯罪工具
    ，恆係吾人日常生活經驗與事理之然；兼以近來利用人頭帳
    戶以行詐騙之事屢見不鮮，詐騙集團以購物付款方式設定錯
    誤、中獎、退稅、家人遭擄、信用卡款對帳、提款卡密碼外
    洩、疑似遭人盜領存款等事由，詐騙被害人至金融機構櫃檯
    電匯，抑或持提款卡至自動櫃員機依其指示操作，使被害人
    誤信為真而依指示操作轉出款項至人頭帳戶後，詐騙集團成
    員隨即將之提領一空之詐騙手法，層出不窮，且經政府多方
    宣導，並經媒體反覆傳播，而諸如擄車勒贖、假勒贖電話、
    刮刮樂詐財、網路詐騙、電話詐騙等，多數均係利用他人帳
    戶，作為恐嚇取財或詐欺取財所得財物匯入、取款以逃避檢
    警查緝之用之犯罪工具，依一般人通常之知識、智能及經驗
    ，均已詳知向陌生人購買、承租或其他方法取得帳戶者，多
    係欲藉該帳戶取得不法犯罪所得，並逃避追查身分，是避免
    金融帳戶被不法行為人利用為詐財之工具，應係一般生活所
    易於體察之常識。惟被告竟仍將本案帳戶之存摺及提款卡，
    交予他人使用，足見被告於主觀上對於其提供帳戶資料，縱
    令因而幫助他人為詐欺取財之行為，亦不違反其本意，其有
    幫助詐欺取財之不確定故意，至屬灼然。
  ⑵又行為人提供金融帳戶提款卡及密碼予不認識之人，非屬洗
    錢防制法第2條所稱之洗錢行為，不成立同法第14條第1項一
    般洗錢罪之正犯；如行為人主觀上認識該帳戶可能作為收受
    及提領特定犯罪所得使用，他人提領後即產生遮斷資金流動
    軌跡以逃避國家追訴、處罰之效果，仍基於幫助之犯意而提
    供，應論以幫助犯同法第14條第1項之一般洗錢罪（最高法
    院刑事大法庭108 年度台上大字第3101號裁定意旨參照）。
    經查，詐欺集團成員取得本案帳戶之存摺及提款卡後，先對
    被害人施以詐術，令其陷於錯誤後，依指示將款項存入本案
    帳戶內，再由集團成員領取詐欺款項，取得詐欺之犯罪所得
    ，外觀上顯示帳戶內款項係由被告取得，但實際上卻由實際
    掌控帳戶之詐欺集團成員取得，客觀上顯已製造金流斷點，
    使詐欺集團得以藉此掩飾、隱匿詐欺犯罪所得之去向，藉此
    逃避司法追訴、處罰，應成立洗錢罪。被告具備相當之智識
    程度，斷無不能預見所提供之本案帳戶，將供詐欺成員作為
    匯入詐欺犯罪所得之用，而詐欺成員既已收受被告交付之本
    案帳戶存摺及密碼，當無不用以領取詐欺款項，以製造金流
    斷點，而隱匿、掩飾犯罪所得去向之可能性，然卻仍提供本
    案帳戶之存摺及提款卡，使詐欺成員得用以領取詐欺所得款
    項而製造金流斷點，隱匿、掩飾犯罪所得去向，其有容任幫
    助洗錢之不確定故意，亦堪認定。
  ㈤綜上所述，本案事證明確，被告所辯為卸責之詞，不足採信
    ，其犯行足以認定，應依法論科。 　
三、論罪科刑之理由：
  ㈠被告雖有提供本案帳戶之存摺、提款卡與詐欺集團使用，但
    被告單純提供本案帳戶存摺、提款卡供人使用之行為，並不
    等同於向被害人施以欺罔之詐術行為，亦非洗錢行為，且卷
    內亦無積極證據證明被告與本案實施詐騙之人有詐欺、洗錢
    之犯意聯絡，或有何參與詐欺被害人或洗錢行為，被告上揭
    所為，即屬詐欺取財、洗錢構成要件以外之行為，在無證據
    證明被告係以正犯犯意參與犯罪之情形下，應認被告所為係
    幫助犯而非正犯。是核被告所為，係犯刑法第30條第1 項前
    段、第339 條第1 項之幫助詐欺取財罪，及刑法第30條第1 
    項前段、洗錢防制法第14條第1 項之幫助洗錢罪。
  ㈡公訴意旨雖認被告係犯刑法第30條第1 項前段、第339 條之4
     第1 項第2 款之幫助三人以上共同詐欺取財罪（下稱幫助
    加重詐欺取財罪）、洗錢防制法第14條第1 項之洗錢罪。然
    ：
  ⑴幫助犯係從屬於正犯而成立，並無獨立性，故幫助犯須對正
    犯之犯罪事實，具有認識而加以助力，始能成立，其所應負
    責任，亦以與正犯有同一認識之事實為限。若正犯所犯之事
    實，超過其認識之範圍時，則幫助者事前既不知情，自不負
    責。經查，依本案證據所示，被告僅有交付本案帳戶資料給
    真實姓名不詳之人之客觀事實，完全未與其他詐欺集團成員
    有所聯繫接洽，亦未參與被害人遭詐騙後款項之轉出、提領
    之情事，亦無證據足以證明被告主觀上就本案詐欺集團成員
    已逾3 人以上一節有所認識，且與之有犯意聯絡，自僅能認
    定被告將本案帳戶資料交給本案詐欺集團成員使用之犯行，
    僅止於詐欺取財之幫助犯行為，尚難遽以幫助加重詐欺取財
    罪相繩。
  ⑵又依前述之最高法院刑事大法庭裁定意旨，被告僅提供本案
    帳戶與詐欺集團使用，並未參與後續之轉匯或提款行為，依
    上開說明，被告所為非洗錢防制法第2 條所指洗錢行為，無
    從成立一般洗錢罪之直接正犯。
  ⑶是以公訴意旨認被告應論以前開罪名，容有誤會，惟因起訴
    之基本社會事實同一，且亦經本院告知被告審理範圍包含前
    開論罪之罪名（見金訴緝字卷第48頁），並予被告表示意見
    之機會，已無礙其防禦權，本院自得就其被訴幫助加重詐欺
    取財部分，依法變更起訴法條；至刑事訴訟法第300 條所謂
    變更法條，係指罪名之變更而言，正犯與幫助犯，僅係犯罪
    型態與得否減刑有所差異，適用之基本法條及所犯罪名並無
    不同，其行為態樣固有共同正犯、單獨犯之分，然尚無變更
    檢察官起訴法條之必要（最高法院108 年度台上字第3676號
    判決意旨參照），故就其被訴洗錢部分，毋庸變更起訴法條
    。
  ㈢詐欺集團成員於密接時間內數次向被害人詐騙進而使其匯款
    至本案帳戶，其目的係為達到向被害人詐欺取財之意圖，顯
    係基於同一詐欺取財之行為決意所為，且侵害之法益同一，
    各行為之獨立性極為薄弱，依一般社會健全觀念，在時間差
    距上，難以強行分開，應視為數個舉動之接續施行，合為包
    括之一行為予以評價，應論以接續犯之一罪。
  ㈣被告以一提供本案帳戶之幫助行為，同時觸犯幫助詐欺取財
    及幫助洗錢之罪名，依刑法第55條規定，為一行為觸犯數罪
    名之同種想像競合犯，應從一重之幫助洗錢罪處斷。
  ㈤被告基於幫助洗錢之不確定故意，參與構成要件以外之行為
    ，為幫助犯，爰依刑法第30條第2 項規定，依正犯之刑減輕
    之。
  ㈥爰審酌被告提供金融帳戶存摺、提款卡供詐欺集團不法使用
    ，致使被害人受騙而受有財產上損害，使該詐欺所得真正去
    向、所在得以獲得隱匿，所生危害非輕，並斟酌被告犯罪之
    動機、目的、手段，犯罪後否認犯行之態度，且雖與被害人
    調解成立，有本院調解程序筆錄在卷可參（見原金訴字卷一
    第229至230頁），然未給付分毫，及考量被告之智識程度、
    家庭經濟狀況等一切情狀，量處如主文所示之刑，並就併科
    罰金部分，諭知易服勞役之折算標準。
  ㈦不予沒收之說明：
  ⑴被告將本案帳戶之存摺及提款卡提供詐欺集團成員遂行詐欺
    之犯行，惟卷內尚乏積極證據證明被告就此獲有報酬或因此
    免除債務，自無從遽認被告有何實際獲取之犯罪所得，爰不
    予諭知沒收犯罪所得或追徵其價額。
  ⑵被告提供之本案帳戶存摺及提款卡，雖交付他人作為詐欺取
    財、洗錢所用，惟本案帳戶已被列為警示戶，無法再供交易
    使用，且存摺、提款卡本身之價值甚低，復未扣案，因認尚
    無沒收之實益，其沒收不具有刑法上之重要性，依刑法第38
    條之2 第2 項規定不予宣告沒收。
  ⑶被害人遭詐騙之款項，係由詐欺集團成員提領，非屬被告所
    有，亦非在被告實際掌控中，被告就所隱匿之財物不具所有
    權及事實上處分權，無從依洗錢防制法第18條第1 項就所提
    領全部金額諭知沒收。
據上論斷，應依刑事訴訟法第299 條第1 項前段、第300 條，洗
錢防制法第14條第1 項，刑法第11條、第30條第1 項前段、第2
項、第339 條第1 項、第55條、第42條第3 項，刑法施行法第1 
條之1 第1 項，判決如主文。
本案經檢察官張時嘉提起公訴，檢察官陳僑舫、朱介斌到庭執行
職務。
中　　華　　民　　國　　110 　年　　11　　月　　15　　日
                  刑事第十二庭  審判長法  官  廖慧娟
                                      法  官  張意鈞
                                      法  官  何紹輔
以上正本證明與原本無異。
如不服本判決應於收受送達後20日內向本院提出上訴書狀，並應
敘述具體理由；其未敘述上訴之理由者，應於上訴期間屆滿後20
日內向本院補提理由書（均須按他造當事人之人數附繕本）「切
勿逕送上級法院」。
告訴人或被害人如不服判決，應備理由具狀向檢察官請求上訴，
上訴期間之計算，以檢察官收受判決正本之日起算。
　　　　                              書記官  陳青瑜
中　　華　　民　　國　　110 　年　　11　　月　　16　　日
附錄本案論罪科刑法條：
中華民國刑法第30條
幫助他人實行犯罪行為者，為幫助犯。雖他人不知幫助之情者，
亦同。
幫助犯之處罰，得按正犯之刑減輕之。
中華民國刑法第339條第1項
意圖為自己或第三人不法之所有，以詐術使人將本人或第三人之
物交付者，處5年以下有期徒刑、拘役或科或併科50萬元以下罰
金。
洗錢防制法第14條第1項
有第2條各款所列洗錢行為者，處7年以下有期徒刑，併科新臺幣
5百萬元以下罰金。